臺灣花蓮地方法院民事判決
110年度訴字第128號
原      告  裕融企業股份有限公司

法定代理人  嚴陳莉蓮
訴訟代理人  林士雄律師                      
被      告  吳柏鋒  
            吳明福  
上列當事人間請求塗銷所有權移轉登記等事件，本院於民國110
年12月27日言詞辯論終結，判決如下：
    主      文
被告間就如附表所示土地於民國109年7月6日所為贈與之債權行
為及於民國109年7月23日所為所有權移轉登記之行為，均應予撤
銷。
被告吳明福應將如附表所示土地，於民國109年7月23日以贈與為
登記原因向花蓮縣鳳林地政事務所辦理之所有權移轉登記予以塗
銷，回復登記為被告吳柏鋒所有。
訴訟費用由被告連帶負擔。
    事實及理由
一、原告主張：被告吳柏鋒於民國107年8月間向原告借款新臺幣
    （下同）700,000元（下稱原告之債)，惟嗣後未依約清償本
    息，原告已取得本院核發之109年度司執字第22497號債權憑
    證，計吳柏鋒尚積欠原告511,108元及自109年7月24日起至
    清償日止，按週年利率20%計算之利息未清償。詎吳柏鋒於1
    09年7月23日以贈與為原因，將如附表所示土地（下稱系爭
    土地）所有權移轉登記至被告吳明福名下(下稱系爭移轉登
    記)，致原告之債無法受償而受有損害。為此，爰依民法第2
    44條第1、2、4項規定起訴等語，並聲明：如主文第1、2項
    所示。
二、被告則均以：系爭土地係被告家產，原由吳明福於108年7月
    18日贈與予吳柏鋒，後吳柏鋒以系爭土地設定金額為1,380,
    000元的普通抵押權予訴外人何國裕(下稱系爭抵押權)，向
    何國裕借款1,250,000元(下稱何國裕之債)，待吳明福知悉
    此情，恐家產流落外人之手，遂與吳柏鋒約定由吳明福代償
    何國裕之債後，系爭土地應返還予吳明福，而吳明福業已依
    約代償何國裕之債，吳柏鋒始依約將系爭土地移轉登記於吳
    明福名下，是被告間系爭移轉登記係屬有償，不符合民法第
    244條第1項之要件。又吳明福代償何國裕之債時，對原告之
    債並不知情，故未有民法第244條第2項所定「受益人於受益
    時亦知有損害於債權人之權利」之情形，原告依該條項撤銷
    被告間之贈與，亦屬無據等語。並均為答辯聲明：原告之訴
    駁回。
三、下列事項，本院基於下列括號內卷附資料，先予認定：
  ㈠吳柏鋒於108年8月29日起，陸續向何國裕借款共計1,250,000
    元，並於108年9月3日以系爭土地設定系爭抵押權予何國裕
    ；嗣吳明福為吳柏鋒代償何國裕之債，而給付1,238,000元
    予何國裕，何國裕遂塗銷系爭抵押權登記，被告遂於109年7
    月6日成立系爭土地贈與契約，並由吳柏鋒於109年7月23日
    以贈與為登記原因，為系爭移轉登記（見本院卷第123-151
    、215-217頁）。
  ㈡吳柏鋒於107年8月間向原告借款700,000元，經原告執吳柏鋒
    簽發同金額之本票向臺中地方法院聲請本票裁定，而經該院
    以109年度司票字第2255號民事裁定准予強制執行，嗣原告
    執該裁定及確定證明書向本院聲請強制執行，惟仍有511,10
    8元，及自109年7月24日起至清償日止按年息20%計算之利息
    未獲清償，而經本院核發109年12月14日花院楓109司執仁字
    第22497號債權憑證（見本院卷第15-17頁）。
　㈢吳明福於108年7月間將系爭土地贈與予吳柏鋒時，經財政部
    北區國稅局核定系爭土地價額為4,984,200元；嗣吳柏鋒109
    年7月23日為系爭移轉登記時，系爭土地經財政部北區國稅
    局核定之價額亦為4,984,200元（見本院卷第59、77、215-2
    16頁）。
四、本院之判斷：
  ㈠被告間系爭移轉登記為「有償」行為，原告主張依民法第244
    條第1項撤銷系爭移轉登記之債權、物權行為，為無理由。
    ⒈按債務人所為之無償行為，有害及債權者，債權人得聲請
      法院撤銷之，民法第244條第1項定有明文。查吳柏鋒於10
      8年8月29日起，陸續向何國裕借款共計1,250,000元，並
      於108年9月3日以系爭土地設定系爭抵押權予何國裕；嗣
      吳明福為吳柏鋒代償何國裕之債，而給付1,238,000元予
      何國裕，何國裕遂塗銷系爭抵押權登記，被告遂於109年7
      月6日成立系爭土地贈與契約，並由吳柏鋒於109年7月23
      日以贈與為登記原因，為系爭移轉登記等情，已如前揭三
      、㈠所述。是吳明福既因代償何國裕之債，而獲吳明鋒移
      轉系爭土地所有權，雖系爭移轉登記之登記原因載為「贈
      與」，惟無礙於「系爭移轉登記」與「吳明福代償何國裕
      之債」兩者間有對價關係，是吳明福取得系爭土地之原因
      ，自非無償，核與民法第244條第1項之要件不合。
　　⒉從而，被告間系爭移轉登記既非「無償」，原告主張依民
      法第244條第1項撤銷兩造間系爭移轉登記之債權、物權行
      為，即屬無據。
　㈡原告主張依民法第244條第2項撤銷系爭移轉登記之債權、物
    權行為，並依同條第4項規定請求塗銷系爭移轉登記，為有
    理由。
　　⒈按債務人所為之有償行為，於行為時明知有損害於債權人
      之權利者，以受益人於受益時亦知其情事者為限，債權人
      得聲請法院撤銷之，民法第244條第2項定有明文。又債權
      人行使民法第244條規定之撤銷權，以債務人之行為有害
      及債權，為其要件之一。此之所謂害及債權，乃指債務人
      之行為，致積極的減少財產，或消極的增加債務，因而使
      債權不能獲得清償之情形（最高法院81年度台上字第207
      號判決參照）。按諸詐害之認識，係指債務人對於所為有
      償行為，足致其責任財產發生不足清償之情形，有所認識
      ，至於特定債權是否將因此而受損害，則無認識之必要。
      至於所謂受益人亦知其情事，係指受益人明知債務人之行
      為足生損害於債權之結果。
    ⒉查吳柏鋒於107年8月間向原告借款700,000元，經原告執吳
      柏鋒簽發同金額之本票向臺中地方法院聲請本票裁定，而
      經該院以109年度司票字第2255號民事裁定准予強制執行
      ，嗣原告執該裁定及確定證明書向本院聲請強制執行，惟
      仍有511,108元，及自109年7月24日起至清償日止按年息2
      0%計算之利息未獲清償，而經本院核發109年12月14日花
      院楓109司執仁字第22497號債權憑證等情，已如前揭三、
      ㈡所述。足認系爭移轉登記時，原告之債即有效存在。
　　⒊雖「系爭移轉登記」與「吳明福代償何國裕之債」兩者間
      有對價關係，而非屬無償，已如上揭㈠、⒈所述。惟吳明福
      於108年7月間將系爭土地贈與予吳柏鋒時，經財政部北區
      國稅局核定系爭土地價額為4,984,200元；嗣吳柏鋒109年
      7月23日為系爭移轉登記時，系爭土地經財政部北區國稅
      局核定之價額亦為4,984,200元等情，亦如前揭三、㈢所述
      。以上揭國稅局核定之價額與吳明福代償何國裕之債金額
      1,238,000元相較，足認吳明福以顯不相當之低價取得系
      爭土地之移轉。遑論上揭國稅局核定之土地價額，僅供政
      府核課稅捐之用，依我國一般市場交易行情，系爭土地之
      實際價值當不僅止於此，益徵吳明福以顯不相當之低價取
      得系爭土地之移轉甚明。
    ⒊又系爭移轉登記前，吳柏鋒名下除系爭土地外，僅有一台2
      007年份出廠之汽車之事實，有查詢日期為109年6月30日
      之吳柏鋒全國財產稅總歸戶財產查詢清單可證（見本院卷
      第21頁），足見吳柏鋒為系爭移轉登記時，已明知其無其
      他有價值之財產，是系爭移轉登記將使原告無法拍賣系爭
      土地受償。又吳明福為吳柏鋒之父，既知悉何國裕之債存
      在，復同意為吳柏鋒代償，衡情吳柏鋒對其其他債務情形
      ，當無不告知吳明福以使其能評估代償何國裕之債並取得
      系爭土地之實益；再參酌吳明福倘僅為塗銷系爭抵押權登
      記而代償何國裕之債，而別無損害吳柏鋒其他債權人之意
      ，則其於代償何國裕之債後，理應取得與代償金額相當之
      系爭土地抵押權即足擔保其因代償而對吳柏鋒取得之債權
      ；另吳明福代償之金額既顯低於系爭土地之實際價額，衡
      情吳柏鋒亦無僅因吳明福上開低於系爭土地之實際價額甚
      多之代償，遂為系爭移轉登記之理。綜上，衡諸常理，倘
      被告若非慮及系爭土地倘仍登記在吳柏鋒名下，其後吳柏
      鋒之債權人可能聲請就系爭土地為強制執行，致家產喪失
      ，何以有上揭悖於交易常理之情事。是吳明福於系爭移轉
      登記時亦知悉該行為知有損害於吳柏鋒之債權人權利甚明
      。
　　⒋從而，被告間系爭移轉登記雖為有償，然吳柏鋒於行為時
      明知有損害於其債權人之權利者，吳明福於受益時亦知其
      情事，是原告主張依民法第244條第2項撤銷系爭移轉登記
      之債權行為及物權行為，並依同條第4項規定請求塗銷系
      爭移轉登記，為有理由。　
五、綜上所述，本件被告間系爭移轉登記雖為有償，惟已嚴重減
    少吳柏鋒現有積極財產，並已損害原告債權之公平受償，且
    此情均為被告2人於行為時所知悉，則原告依民法第244條第
    2項規定，請求撤銷被告間就系爭移轉登記所為之債權行為
    及物權行為，並依同條第4項規定，請求吳明福將系爭土地
    所有權移轉登記予以塗銷，回復原狀，自屬有據，應予准許
    ，爰判決如主文第1、2項所示。
六、本件判決基礎已臻明確，兩造其餘攻防方法及訴訟資料經本
    院斟酌後，核與判決結果不生影響，故不另一一論述，併此
    敘明。
七、訴訟費用裁判之依據：民事訴訟法第85條第2項。
中    華    民    國   111    年    1     月    21    日
                  民事第一庭  法  官  李立青
上列正本證明與原本無異。
如對本判決不服，應於送達後20日內，向本院提出上訴狀（應抄
附繕本）。　　　　　　　　　
中　　華　　民　　國　　111 　年　　1 　　月　　21　　日
                              書記官  洪美雪
附表
編號              土  地  坐  落     權利範圍  縣  市 鄉鎮市區 地段 地號 面    積  1 花蓮縣 鳳林鎮 榮開段 139 3,834平方公尺 1分之1